【裁判字號】    89,上,1209
【裁判日期】    900704
【裁判案由】    清償債務
【裁判全文】
臺灣高等法院民事判決  八十九年度上字第一二○九號
      上  訴  人  甲○○
      被上訴人    乙○○
右當事人間清償債務事件，上訴人對於中華民國八十九年九月二十日臺灣臺北地方法
院八十八年度訴字第四六四四號第一審判決提起上訴，本院判決如左：
    主      文
上訴駁回。
第二審訴訟費用由上訴人負擔。
    事      實
甲、上訴人方面：
  一、聲明：
    (一)原判決廢棄。
    (二)被上訴人在第一審之訴及假執行之聲請均駁回。
    (三)第一、二審訴訟費用均由被上訴人負擔。
  二、陳述：除與原判決記載相同者，茲引用之外，補陳：
    (一)上訴人並未代被上訴人操作股票，實際上為被上訴人操作股票之人為訴外人吳
      安鎰。因訴外人吳安鎰與被上訴人發生操作股票之糾紛，雙方因而於八十七年
      八月十三日簽立協議書，並由南華工商徵信有限公司（下簡稱南華公司）出具
      附表編號二面額空白之支票作為保證。依八十七年八月十三日之協議書約定，
      被上訴人須在協議書簽訂後繼續委託訴外人吳安鎰操作股票至同年九月十五日
      止，屆期結算仍有差額，被上訴人始得於保證支票上填載差額予以提示，詎被
      上訴人並未履行協議書約定繼續讓吳安鎰操作股票，竟自行於附表編號二之保
      證支票上填具一百三十七萬元之金額，本件係被上訴人先違反協議書約定，則
      被上訴人於票據內填具面額即無合法之授權，故系爭一百三十七萬元之支票應
      屬無效票據。上訴人因不知被上訴人未依協議書約定繼續委託訴外人吳安鎰操
      作股票，竟基於錯誤之意思表示而與被上訴人簽立和解契約書，且該和解契約
      書非被上訴人親自簽立，係由配偶即訴外人黃秀盆簽立，黃秀盆並施用詐術使
      上訴人誤認簽立和解契約書後被上訴人即會返還系爭支票，上訴人爰依民法第
      八十八條、第九十二條及七百三十八條規定，以錯誤及詐欺為由，依法撤銷和
      解契約書，故被上訴人不得再以該和解契約書向上訴人請求。
    (二)上訴人否認被上訴人所提出富邦綜合證券股份有限公司桃園分公司客戶交易明
      細表為真正，縱認該明細表為真正，其上所載八十七年八月十四日起至同年九
      月十九日止之四筆源興股票交易亦非訴外人吳安鎰所操作，則被上訴人與訴外
      人吳安鎰間並無因股票操作致生虧損之債務存在，上訴人所負連帶擔保責任亦
      不存在。
    (三)八十七年八月十三日簽立之協議書，當事人應為南華資訊有限公司負責人吳安
      鎰，上訴人僅擔任見證人，惟因簽名位置錯誤，吳安鎰又未於該協議書上簽名
      ，故該協議書亦屬無效。
  三、證據：除援用第一審所提證據外，補提：
    (一)八十七年八月十三日協議書一份；
    (二)富邦綜合證券股份有限公司桃園分公司客戶交易明細表二紙等為證；
    並聲請傳訊證人吳安鎰、王萬興等人。
乙、被上訴人方面：未於言詞辯論期日到場，惟據其以前到場及提出之書狀，所為之
    聲明及陳述如左：
  一、聲明：
    (一)上訴駁回。
    (二)第二審訴訟費用由上訴人負擔。
  二、陳述：除與原判決記載相同者，茲引用之外，補陳：
    (一)八十七年間，被上訴人委託上訴人操作股票，因上訴人操作麗正股票造成虧損
      ，兩造遂於八十七年八月十三日簽訂協議書，上訴人並交付一紙面額二十六萬
      元支票及一紙空白支票與被上訴人。依該協議書第二條約定，上訴人繼續代被
      上訴人操作股票至同年九月十五日，屆期經兩造結算：1.簽訂協議書時，上訴
      人所購買之麗正股票虧損一百三十萬元；2.八十七年八月十四日上訴人買進源
      興股票十四萬股，支出四百二十六萬零九百六十二元，同年月十五日賣出，得
      款四百二十五萬八千二百七十五元，計虧損二千六百八十七元；3.同年月十八
      日、十九日，上訴人又買進源興股票十四萬股，支出四百二十六萬二千零六十
      四元，因上訴人未於同年九月十五日賣出，被上訴人遂以該日源興股票之收盤
      價每股二八點三元計算賣出所得為三百九十四萬四千四百六十八元，計虧損三
      十一萬七千五百九十六元。總計上訴人代被上訴人操作股票之虧損為一百六十
      二萬零二百八十三元，扣除上訴人已給付二十六萬元部分，尚有一百三十六萬
      零二百八十三元。因被上訴人於八十七年九月十五日計算之虧損並不包括手續
      費，故兩造協商以一百三十七萬元作為上訴人賠償被上訴人之損失。再被上訴
      人於上開空白支票上填具一百三十七萬元之金額係依協議書第二條約定，並未
      有任何違法情事。
    (二)於八十七年八月十三日之協議書簽訂後，被上訴人並未拒絕上訴人繼續操作股
      票，此有富邦綜合證券股份有限公司桃園分公司客戶交易明細表可憑。若被上
      訴人拒絕上訴人繼續操作股票，上訴人焉有於一百三十七萬元支票退票後，尚
      於八十七年十一月二十七日與被上訴人簽訂和解書契約書？甚且又於八十八年
      元月二十五日給付被上訴人十萬元，在在可見被上訴人於協議書簽訂後並未拒
      絕上訴人繼續操作股票。縱認被上訴人於協議書簽訂後拒絕上訴人繼續操作股
      票，惟此為上訴人於八十七年八月十四日即已知悉之事。
    (三)兩造於八十七年十一月二十七日簽訂和解契約書時，上訴人向被上訴人表示：
      被上訴人之股票實際委由訴外人吳安謚操作，虧損之責應由吳安謚負責云云，
      故要求被上訴人證明上訴人業已賠償一百六十三萬元，以便日後其向訴外人吳
      安鎰求償，兩造因而在和解契約書第九條約定：「乙方（上訴人）對甲方（被
      上訴人）之債務發生原因係甲○○個人擔保第三人吳安鎰先生對甲方之債務之
      連帶擔保責任，乙方依本合約書履行清償責任後，甲方應協助甲○○向吳安鎰
      求償（甲○○代吳安鎰總計連前新台幣二十六萬元總計為一百六十三萬元正）
      」等語。
  三、證據：除援用第一審所提證據外，補提：
    (一)富邦綜合證券股份有限公司桃園分公司客戶交易明細表二紙；
    (二)復華綜合證券股份有限公司桃園分公司八十七年九月十五日源興股票交易表一
      紙等為證。
丙、本院依職權訊問證人連瑜珊、黃秀盆。
    理      由
一、被上訴人未於言詞辯論期日到場，核無民事訴訟法第三百八十六條所列各款情事
    ，爰依上訴人聲請，由其一造辯論而為判決。
二、被上訴人起訴主張：八十七年間伊委託上訴人操作股票，因上訴人操作麗正股票
    造成虧損，兩造於八十七年八月十三日簽訂協議書，上訴人並交付如附表編號一
    、二所示之支票二紙，約定：上訴人於協議書簽訂後繼續代伊操作股票至同年九
    月十五日，屆期經兩造結算如有盈餘，伊應退還二十六萬元並以現金支付盈餘予
    上訴人，且應退還空白金額之保證支票；如有虧損，二十六萬元抵付不足部分外
    ，上訴人同意由伊填具差額於空白保證支票上予以兌現等情。嗣至九月十五日予
    以結算，上訴人應再給付伊一百三十七萬元之虧損，伊爰依協議書第二條約定於
    附表編號二之支票上填載面額一百三十七萬元，惟屆期提示竟遭退票。其後，伊
    於同年十一月二十七日再與南華公司簽訂和解契約書，並由上訴人擔任連帶保證
    人，上訴人其後已於八十八年元月二十五日清償伊十萬元，尚欠一百二十七萬元
    ，伊爰依和解契約書之約定，請求判令上訴人給付一百二十七萬元及自原審起訴
    狀繕本送達翌日起算之法定遲延利息等情。
    上訴人則以：伊並未代被上訴人操作股票，實際上代被上訴人操作股票之人為訴
    外人吳安鎰。因訴外人吳安鎰與被上訴人發生操作股票之糾紛，雙方因而於八十
    七年八月十三日簽立協議書，並交付附表編號二面額空白之支票作為保證，依協
    議書約定，被上訴人須在協議書簽訂繼續委託委託訴外人吳安鎰操作股票至同年
    九月十五日止，屆期結算仍有差額，被上訴人始得於該保證支票上填載差額予以
    提示。詎被上訴人未依協議書約定繼續委託吳安鎰操作股票，竟自行在保證支票
    上填具金額一百三十七萬元，伊不知被上訴人未依協議書約定繼續委託訴外人吳
    安鎰操作股票，因錯誤而簽立和解契約書；且和解契約書非被上訴人親自簽立，
    而係由配偶黃秀盆簽立，當日黃秀盆並施用詐術使伊認為被上訴人會返還附表編
    號二之保證支票，伊爰依民法第八十八條、第九十二條及七百三十八條等規定，
    以錯誤及詐欺為由撤銷和解契約書之意思表示，被上訴人不得再依和解契約書向
    伊請求等語，資為抗辯。
三、查被上訴人持有由南華公司為發票人、票載發票日八十七年九月十五日、面額一
    百三十七萬元、票號ＦＮ0000000號之支票一紙，屆期提示後未獲兌領，
    遂於八十七年十一月二十七日簽立和解契約書，被上訴人同意南華公司分三期清
    償，南華公司如有一期未履行，視為全部到期，並由上訴人擔任連帶保證人，其
    後上訴人於八十八年元月二十五日清償十萬元等情，業據被上訴人於原審提出和
    解契約書、支票及退票理由單各一件為證（原審卷第十至十二頁）。上訴人雖指
    陳：當日上訴人本人未到場，係由其配偶黃秀盆到場簽立此份和解契約書，黃秀
    盆並未出具委託書云云。查被上訴人雖陳明於八十七年十一月二十七日當天簽立
    和解契約書時在場（本院卷第一一二頁），惟上訴人與當天在場之證人王萬興均
    陳述：當天係黃秀盆在場一致在卷（本院卷第十、七四、七九頁），另本院審核
    本件和解契約書上甲方乙○○之下簽有「黃秀盆」，而和解契約書上「乙○○」
    之字跡核與被上訴人本人到庭未否認簽名為真正之八十七年八月十三日協議書上
    「乙○○」之簽名，二者筆順顯非同一，堪認：被上訴人於八十七年十一月二十
    七日並未到場，而由配偶黃秀盆為代理人甚明。又依民法第五百三十四條第四款
    之規定，和解需受任人受到委任人特別之授權，始得為之，本件和解契約書簽立
    時，黃秀盆並未出具委託書，則就簽立和解契約書而言，黃秀盆確屬無權代理。
    惟無代理人以代理人之名義所為之法律行為，若經本人承認者，對於本人亦生效
    力，此觀民法第一百七十條第一項即明，查被上訴人於原審起訴後至本審之訴狀
    中均陳述：「雙方訂立和解契約書」，足見被上訴人承認本件和解契約之效力。
    依上堪認：黃秀盆無權代理被上訴人簽立八十七年十一月二十七日之和解契約書
    ，惟因被上訴人其後承認，故本件和解契約書對於被上訴人仍發生法律效力，被
    上訴人為本件和解契約之一方當事人，應無疑義。
四、上訴人雖辯稱：系爭票款一百三十七萬元係被上訴人與吳安鎰間股票操作糾紛之
    款項，伊於八十七年十一月二十七日簽立和解契約書時，不知被上訴人違反先前
    協議，未讓吳安鎰繼續操作股票，南華公司因錯誤而為和解意思表示；另南華公
    司受到被上訴人之代理人黃秀盆所述：若簽立和解契約書，即返還先前南華公司
    簽發如附表編號二之保證支票詐欺等節。惟按當事人之一方，對於他方當事人之
    資格或對於重要之爭點有錯誤而為和解者，固得撤銷之，此種撤銷權之行使，係
    以錯誤為原因，則民法第九十條關於以錯誤為原因行使撤銷權除斥期間之規定，
    於此亦有適用，故基於錯誤而為意思表示之撤銷權須自意思表示一年內行使。另
    因被詐欺而為意思表示者，表意人亦得撤銷其意思表示，且撤銷亦應於發見詐欺
    後一年內為之，民法第九十二條第一項、第九十三條前段定有明文。上開錯誤及
    詐欺所為意思表示之撤銷權，除斥期間均為一年，逾期撤銷權即行消滅，就此項
    除斥期間有無經過，縱未經當事人主張或抗辯，法院亦應調查認定作為判斷之依
    據，最高法院八十三年度台上字第二三八三號、八十五年度台上字第一九四一號
    判決明揭上旨。查本件被上訴人於八十七年十一月二十七日與南華公司簽立和解
    契約，並由上訴人就南華公司所負債務擔任連帶保證人，依民法第七百四十四條
    之規定，當主債務人南華公司就債之發生原因之法律行為有撤銷權者，保證人對
    於債權人固得拒絕清償，惟南華公司迄今並未行使撤銷和解意思表示之撤銷權；
    退步縱因上訴人為南華公司之法定代理人，而認其有代表南華公司為撤銷和解意
    思表示之真意，亦因上訴人至九十年元月八日民事補充理由狀中始以錯誤為由撤
    銷南華公司之和解意思表示（本院卷第三一頁），已逾一年撤銷期間。另依上訴
    人所述：「八十七年十一月二十七日：：；當日乙○○的太太說沒有帶，她有答
    應在一周內提出退票支票還有錄音帶，但是都沒有提出」等語（本院卷第八二頁
    ），堪認南華公司於和解成立一周（八十七年十二月四日）後，因被上訴人未返
    還支票及提出錄音帶即得發見被詐欺之情，惟遲至八十九年十月十三日始主張撤
    銷南華公司所為之和解意思表示，亦因已逾一年除斥期間。依上說明，南華公司
    迄今並未行使撤銷權，縱認上訴人代表南華公司行使撤銷權，亦因已逾一年除斥
    期間而為不合法，是本件和解契約仍為合法有效，上訴人所辯被上訴人不得依和
    解契約請求其負連帶保證人責任，即非可採。
五、綜上所述，被上訴人依八十七年十一月二十七日之和解契約及保證關係，請求上
    訴人給付一百二十七萬元及自原審起訴繕本送達翌日即八十九年一月二十日起算
    之法定遲延利息，為有理由，應予准許。上訴人所辯各節，均非足採。原審判命
    上訴人給付，及依聲請定准、免假執行之擔保金額，於法並無不合，上訴意旨指
    摘原判決不當，求予廢棄改判，為無理由，應予駁回。
六、本件結論已臻明確，兩造其餘攻擊防禦方法，核與結論不生影響，爰不一一論述
    。
七、據上論結：本件上訴為無理由，依民事訴訟法第三百八十五條第一項前段、第四
    百四十九條第一項、第七十八條，判決如主文。
中      華      民      國    九十      年      七      月      四      日
                                    民事第四庭
                                        審判長法  官  楊  豐  卿
                                              法  官  張      蘭
                                              法  官  林  金  吾
右正本係照原本作成。
如不服本判決，應於收受送達後二十日內向本院提出上訴書狀，其未表明上訴理由者
，應於提出上訴後二十日內向本院補提理由書狀（均須按他造當事人之人數附繕本）
上訴時應提出委任律師或具有律師資格之人之委任狀；委任有律師資格者，另應附具
律師及格證書及釋明委任人與受任人有民事訴訟法第四百六十六條之一第一項但書或
第二項（詳附註）所定關係之釋明文書影本。
中      華      民      國    九十      年      七      月      四      日
                                              書記官  張  淑  芳
附註：
民事訴訟法第四百六十六條之一（第一項、第二項）：
對於第二審判決上訴，上訴人應委任律師為訴訟代理人。但上訴人或其法定代理人具
有律師資格者，不在此限。
上訴人之配偶、三親等內之血親、二親等內之姻親，或上訴人為法人、中央或地方機
關時，其所屬專任人員具有律師資格並經法院認為適當者，亦得為第三審訴訟代理人
。
~F○
附表
編號  發  票  人    付  款  人      票載發票日     面  額       備    註
                                                 （新臺幣）
一    南華工商徵    臺北市第一信用  八十七年八月   二十六萬元
      信有限公司    合作社          十三日
二        ”              ”        八十七年九月   空  白       受款人為
                                    十七日                      乙○○


司法院資訊處製作；財團法人民間司法改革基金會備份。
